臺灣臺北地方法院民事判決
111年度保險字第42號
原      告  吳俊昇即用是息非法律事務所


            理德工程管理顧問股份有限公司


法定代理人  吳俊昇  

被      告  富邦產物保險股份有限公司

法定代理人  陳伯燿  
訴訟代理人  許晏庭  
上列當事人間請求給付保險金事件，本院於民國111年9月2日言
詞辯論終結，判決如下：
    主  文
一、被告應給付原告理德公司新臺幣89萬8,792元，及自民國110
    年12月9日起至清償之日止，按年息10％計算之利息。
二、被告應給付原告吳俊昇即用是息非法律事務所新臺幣600元
    ，及自民國110年12月9日起至清償之日止，按年息10％計算
    之利息。
三、本判決第一項、第二項於原告理德公司、原告吳俊昇即用是
    息非法律事務所分別以新臺幣30萬元、200元為被告供擔保
    後得為假執行；但被告分別以新臺幣89萬8,792元、600元為
    原告理德公司、原告吳俊昇即用是息非法律事務所預供擔保
    ，得免為假執行。
四、原告其餘之訴及假執行之聲請均駁回。
五、訴訟費用由被告負擔2分之1，餘由原告共同負擔。
    事實及理由
壹、程序方面:
    按訴狀送達後，原告不得將原訴變更或追加他訴。但請求之
    基礎事實同一者、擴張或減縮應受判決事項之聲明者，不在
    此限。民事訴訟法第255條第1項第2、3款定有明文。查原告
    起訴時訴之聲明原為如附件編號1所示，其後於本件訴訟程
    序進行中將其聲明變更為如附件編號2所示，核其變更部分
    ，其請求之基礎事實均屬同一，係屬擴張應受判決事項之聲
    明，揆諸前開規定，並無不合，應予准許。　　
貳、實體方面：
一、本件原告均主張：
  ⒈原告吳俊昇於民國106年間購買車號000-0000之汽車（下稱系
    爭汽車），車主登記為「用是息非法律事務所」(原告吳俊
    昇獨資經營)，並自107年11月29日起向被告富邦產物保險股
    份有限公司(下稱富邦公司)投保乙式車體險(下稱系爭車體
    險)，保險契約到期後續保，最近一期投保乙式車體險之保
    險期間自109年11月29日中午12時起至110年11月29日中午12
    時止，保險金額為新臺幣（下同）1,639,000元，並且以原
    告吳俊昇為附加條款交通事故傷害險(下稱系爭傷害險，與
    上開系爭車體險合稱系爭保單、系爭保險契約)之被保險人(
    原證二）。
  ⒉原告吳俊昇在110年4月30日設立理德工程管理顧問股份有限
    公司（下稱理德公司），並擔任該公司負責人（原證三）。
    因理德公司業務需要，原告吳俊昇將系爭汽車出賣給理德公
    司並在110年11月8日辦理過戶登記（原證四），而系爭汽車
    仍繼續由原告吳俊昇駕駛。
  ⒊原告吳俊昇於110年11月22日22時15分駕駛系爭汽車於國道一
    號北向263.5公里處遭訴外人林士寶駕駛BAF-2950號車輛自
    後方追撞（原證五）導致系爭汽車嚴重受損無法行駛，原告
    吳俊昇並受有腹壁挫傷、左側大腳指開放性傷口伴有指甲損
    傷之傷害（原證六）。因系爭汽車已無法行駛，原告吳俊昇
    乃請國道小客車拖吊業者益輝汽車拖吊有限公司，將系爭汽
    車拖至新北市三重區台明賓士汽車保養廠（下稱台明賓士）
    維修（原證七），並通知被告出險。被告以系爭汽車已自「
    用是息非法律事務所」過戶給理德公司，但未在過戶後10天
    內申請權益移轉，依共同條款第11條拒絕理賠(原證八)。
　⒋本件原告請求給付之賠償金額899,392元明細（計算式:883,2
    92元+15,500元+600元=899,392元）與契約依據如下：⑴汽車
    修繕費：883,292元。（富邦產物車體損失保險乙式第7條第
    3款）;⑵拖吊費：15,500元。（富邦產物車體損失保險乙式
    第7條第2款）;⑶醫療費：600元。（富邦產物強制汽車責任
    保險駕駛人傷害（單一汽車事故）附加條款第3條第1項第1
    款第1目）。
　⒌又依保險法第34條:「保險人應於要保人或被保險人交齊證明
    文件後，於約定期限內給付賠償金額。無約定期限者，應於
    接到通知後十五日內給付之。保險人因可歸責於自己之事由
    致未在前項規定期限內為給付者，應給付遲延利息年利一分
    。」。被告已在110年11月23日受理理賠案之簡訊（原證十
    ）。被告受理後逕以原告未在保單共同條款第11條所定之期
    限內辦理契約移轉而拒絕理賠，亦未向原告索要證明文件。
    故證明文件究竟有哪些？是否交齊？均不可知。原告未能交
    齊證明文件係因被告故意不向原告索要，是被告乃係故意使
    給付賠償金之條件不成就。依民法第101條第1項之規定，視
    為條件已成就。依保險法第34條之規定，被告應在約定期限
    內給付賠償金額；未約定期限者，應於接到通知後15日內給
    付之。由原證十之簡訊可知被告收到通知日為110年11月23
    日，110年12月8日滿15日，故應自110年12月9日起加計年息
    10％之利息，爰依下列系爭保險契約約定請求：⑴汽車修繕費
    883,292元:富邦產物車體損失保險乙式第7條第3款、⑵拖吊
    費15,500元:富邦產物車體損失保險乙式第7條第2款、⑶醫療
    費600元:富邦產物強制汽車責任保險駕駛人傷害（單一汽車
    事故）附加條款第3條第1項第1款第1目、⑷遲延利息:保險法
    第34條等語。並聲明如附件編號2所示。
二、被告辯解略以：
　  系爭保單共同條款第11條之約定，基於保費公平分擔與風險
    承擔間對價衡平、事故風險與保險費之聯繫、法人車車主異
    動與保險費之關係，該條有關停效之約定及設立目的已臻明
    確，旨在給予被保險人緩衝期的情況下，仍能確保保險契約
    建立在保險本質之上，並無顯失公平之處。依保險費計算公
    式，原告等所應繳納之保險費不同，難認原告等之間之事故
    風險相同，原告吳俊昇即用事息非法律事務所之保險費率與
    原告理德公司之事故風險不同，自應負擔不同之保險費。系
    爭車輛原為原告吳俊昇即用事息非法律事務所所有，並以事
    業單位向被告投保汽車任意險，應視為法人車，後系爭車輛
    變更車主為原告理德公司，同樣以事業單位投保，視為法人
    車。保險費係依據被保險人之事故風險而定，且法人車被保
    險人應以法人車主定之。二者既為不同法人，車輛經過戶，
    保險費自應重新計算。本件已該當系爭保單共同條款第11條
    ，被告不負賠償責任。吳俊昇於110年11月8日臨櫃向被告辦
    理強制險過戶予原告理德公司，經被告服務人員告知相關權
    益，包括提醒任意險過戶事項及補納保險費等，經原告等拒
    絕。系爭保單被保險人仍為原告吳俊昇即用事息非法律事務
    所，原告理德公司得否向被告請求給付保險金尚非無疑等語
    。並聲明：原告之訴及假執行聲請駁回；如受不利判決，願
    供擔保請准予宣告免為假執行。
三、兩造不爭執事項：
  ⒈原告吳俊昇於民國106年間購買系爭汽車，車主登記為「用是
    息非法律事務所」(原告吳俊昇獨資經營)，並自107年11月2
    9日起向被告富邦公司投保乙式車體險，保險契約到期後續
    保，最近一期投保乙式車體險之保險期間自109年11月29日
    中午12時起至110年11月29日中午12時止，保險金額為1,639
    ,000元，並以原告吳俊昇為交通事故傷害險之被保險人。
  ⒉原告吳俊昇在110年4月30日設立理德公司，並擔任該公司負
    責人。因理德公司業務需要，原告吳俊昇將系爭汽車出賣給
    理德公司並在110年11月8日辦理過戶登記，而系爭汽車仍繼
    續由原告吳俊昇駕駛。
  ⒊原告吳俊昇於110年11月22日22時15分駕駛系爭汽車於國道一
    號北向263.5公里處遭訴外人林士寶駕駛BAF-2950號車輛自
    後方追撞，導致系爭汽車嚴重受損無法行駛，原告吳俊昇並
    受有腹壁挫傷、左側大腳指開放性傷口伴有指甲損傷之傷害
    。因系爭汽車已無法行駛，原告吳俊昇乃請國道小客車拖吊
    業者益輝汽車拖吊有限公司，將系爭汽車拖至台明賓士維修
    ，並通知被告出險。被告以系爭汽車已自「用是息非法律事
    務所」過戶給理德公司，但未在過戶後10天內申請權益移轉
    ，依共同條款第11條拒絕理賠。
　⒋原告因系爭車禍造成汽車修繕費88萬3292元，拖吊費1萬5500
    元及醫療費600元等財產上損失。
四、得心證之理由:
　　原告主張系爭汽車於保險期間內發生保險事故，被告應依約
    給付保險金；被告則否認系爭契約仍有效，並以前詞置辯。
　　則本件原告得否以基於系爭保單請求被告給付保險金，茲分
    述如下：
  ㈠系爭保單共同條款第11條(下稱系爭條款)之約定應為無效: 
    按保險契約中免除或減輕保險人依本法應負之義務者。依訂
    約時情形顯失公平者，該部分之約定無效，保險法第54條之
    1第1款定有明文。而所謂定型化契約應受衡平原則限制，係
    指締約之一方之契約條款已預先擬定，他方僅能依該條款訂
    立契約，否則，即受不締約之不利益，始應適用衡平原則之
    法理，以排除不公平之「單方利益條款」，避免居於經濟弱
    勢之一方無締約之可能，而忍受不締約之不利益，是縱他方
    接受該條款而締約，亦應認違反衡平原則而無效，俾符平等
    互惠原則。而保險契約多為定型化契約，被保險人鮮有依其
    要求變更契約約定之餘地；又因社會之變遷，保險巿場之競
    爭，各類保險推陳出新，故於保險契約之解釋，應本諸保險
    之本質及機能為探求，並應注意誠信原則之適用，倘有疑義
    時，應為有利於被保險人之解釋（保險法第54條第2項參照
    ），以免保險人變相限縮其保險範圍，逃避應負之契約責任
    ，獲取不當之保險費利益，致喪失保險應有之功能，及影響
    保險巿場之正常發展（最高法院93年度台上字第710號、92
    年度台上字第2710號判決要旨參酌）。查系爭條款約定：「
    第11條保險標的及契約權益之移轉:被保險汽車之行車執照
    業經過戶，而保險契約在行車執照生效日起，超過10日未申
    請權益移轉者，本保險契約效力暫行停止，在停效期間發生
    保險事故，本公司（即被告）不負賠償責任。被保險人已向
    本公司申請保險契約權益移轉，而行車執照尚未辦妥過戶者
    ，仍予賠償，惟須俟辦妥新行車執照後，方得賠付」等語（
    見本院卷第22、154頁），參諸系爭條款之約定，被保險汽
    車過戶後，該車行照生效日起10日內未申請權益移轉者，被
    告於此停效期間可獲暫免負保險責任之利益，相對系爭汽車
    之讓與人或受讓人於此期間全無何對等利益，甚至被告就已
    繳保費亦無須按比例退還之責，此等約定既使受讓人須負擔
    發生保險事故卻無從獲得理賠之不利益，而財產保險中損害
    即為被保險人保險利益，上開條款顯有侵害財產保險以填補
    被保險人財損之目的。而系爭保單共同條款為一事先擬定之
    定型化契約條款，被保險人於締約時並無磋商更改條款之平
    等地位，是該條款顯係單方減輕保險人依保險法應負之理賠
    義務，並有損及系爭車體險填補被保險人之契約目的，其訂
    約情形自難謂無顯失公平，依保險法第54條之1第1款規定，
    系爭條款就系爭保險契約在行車執照生效日起，超過10日未
    申請權益移轉者，本保險契約效力暫行停止，在停效期間發
    生保險事故，被告不負賠償責任之約定應為無效。故被告以
    系爭條款為由，拒絕理賠，應屬無據。
　㈡原告理德公司依系爭車體險第7條第3款、第2款分別請求汽車
    修繕費883,292元及拖吊費15,500元(共計898,792元)及依保
    險法第34條請求自110年12月9日起至清償之日止，按年息10
    ％計算之利息，為有理由;原告吳俊昇即用是息非法律事務所
    依系爭傷害險(附加條款)第3條第1項第1款第1目請求被告給
    付醫療費600元依保險法第34條請求自110年12月9日起至清
    償之日止，按年息10％計算之利息，為有理由:
　⒈依保險法第4條規定：本法所稱被保險人，指於保險事故發生
    時，遭受損害，享有賠償請求權之人；要保人亦得為被保險
    人。同法第17條規定：要保人或被保險人，對於保險標的物
    無保險利益者，保險契約失其效力;第18條規定：被保險人
    死亡或保險標的物所有權移轉時，保險契約除另有訂定外，
    仍為繼承人或受讓人之利益而存在。有關遲延利息，第34條
    第2項規定：保險人因可歸責於自己之事由致未在前項規定
    期限內為給付者，應給付遲延利息年利一分。查系爭保險契
    約除系爭條款第11條之約定外，並無其他排除保險人於保險
    期間應負責任之約定，況依保險法第17條與第18條規定，乃
    屬法定契約變更，本不待要保人、被保險人之通知即生效力
    。而系爭汽車之所有權既已自原告吳俊昇即用是息非法律事
    務所移轉過戶予原告理德公司，則依上規定系爭保險契約自
    應仍為受讓人即原告理德公司之利益而存在。次查，系爭汽
    車因系爭車禍造成汽車修繕費88萬3292元，拖吊費1萬5500
    元及醫療費600元等財產上損失乙節，為兩造所不爭執，並
    有道路交通事故當事人登記聯單、國道小型車救服務契約三
    聯單台明賓士服務廠估價單、電子發票等在卷可證(本院卷
    第32頁、第35-54頁)。又原告既已於110年11月23日通知被
    告系爭車禍出險事宜，有原告提出之簡訊截圖在卷足憑(本
    院卷第82頁)，經被告受理後逕以無效之系爭條款拒絕，並
    於接到通知後15日內未為給付，自難謂保險人無過失，而屬
    可歸責於保險人之事由致未於期限內給付，依上所述，原告
    理德公司自得依系爭車體險第7條第3款、第2款分別請求汽
    車修繕費883,292元及拖吊費15,500元及依保險法第34條請
    求自110年12月9日起至清償之日止，按年息10％計算之利息
    ，即屬有據。至原告吳俊昇即用是息非法律事務所，系爭保
    險契約之保險利益既法定移轉予原告理德公司，則依上說明
    ，原告吳俊昇即用是息非法律事務所已非系爭車損險之被保
    險人，自不得依約向被告請求給付以填補損害。
　⒉再者，原告吳俊昇因系爭車禍受有身體多處傷害，並有醫療
    費600元之財產上損失，為兩造所不爭執，並有急診醫療費
    用收據一紙在卷可稽(本院卷第34頁)。則原告吳俊昇既為系
    爭傷害險之被保險人，自得系爭傷害險(附加條款)第3條第1
    項第1款第1目請求被告給付醫療費600元，及依上同一說明
    ，依保險法第34條請求自110年12月9日起至清償之日止，按
    年息10％計算之利息。
五、綜上所述，原告理德公司依系爭保險契約法律關係請求被告
    給付89萬8,792元及自110年12月9日起至清償之日止，按年
    息10％計算之利息;原告吳俊昇即用是息非法律事務所依系爭
    保險契約法律關係請求被告給付600元及自110年12月9日起
    至清償之日止，按年息10％計算之利息，均有理由，應予准
    許。超過上開請求部分，為無理由，不應准許。兩造陳明願
    供擔保，聲請宣告假執行及免為假執行，經核原告理德公司
    勝訴部分，合於法律規定;原告吳俊昇即用是息非法律事務
    所勝訴部分，所命給付之金額未逾50萬元，依民事訴訟法第
    389條第1項第5款依職權宣告假執行，爰各酌定相當之擔保
    金額准許之。至原告敗訴部分，其假執行之聲請已失所附麗
    ，應併予駁回。
六、本件事證已臻明確，兩造其餘之攻擊或防禦方法及所提之證
    據，經本院斟酌後，認為均不足以影響本判決之結果，爰不
    逐一論列，附此敘明。
七、訴訟費用負擔之依據:民事訴訟法第79條、第85條、第389條
    第1項第5款、第390條第2項、第392條第2項。
中　　華　　民　　國　　111 　年　　10　　月　　14　　日
                  民事第二庭     法　官 蒲心智
以上正本係照原本作成。
如對本判決上訴，須於判決送達後20日內向本院提出上訴狀。如
委任律師提起上訴者，應一併繳納上訴審裁判費。　　　　　　
中　　華　　民　　國　　111 　年　　10　　月　　14　　日
                                 書記官 潘惠敏
附件
編號 訴之聲明 1 ⑴被告應給付原告新臺幣899,392元及自起訴狀繕本送達之第16日起至清償之日止，按年息10％計算之利息。 ⑵原告願供擔保，請准宣告假執行 2 ⑴被告應給付原告新臺幣899,392元及自110年12月9日起至清償之日止，按年息10％計算之利息。 ⑵原告願供擔保，請准宣告假執行